ACORDAO-COMPLETO-2397524

ACÓRDÃO 11953/2020 ATA 38/2020 - SEGUNDA CÂMARA

VISTOS, relatados e discutidos estes autos de tomada de contas especial autuada a partir da conversão do processo de representação por força do Acórdão 11.582/2018 proferido pela 2ª Câmara do TCU no bojo do TC Processo 010.340/2016-5 (ora apensado) , diante dos indícios de irregularidade na condução do Contrato n.º 42/ANA/2009 celebrado, em 16/12/2009, entre a Agência Nacional de Águas (ANA) e a Transur Recursos Humanos Ltda. (atual FR Recursos Humanos Ltda.) para a prestação dos serviços de copeiragem e garçom, com o fornecimento de material e insumos, sob o valor total de R$ 414.042,12;
		ACORDAM os Ministros do Tribunal de Contas da União, reunidos em Sessão da 2ª Câmara, ante as razões expostas pelo Relator, em:
	9.1. promover o prosseguimento do presente feito, nos termos do art. 157 do RITCU, para o saneamento deste processo por intermédio da citação, entre outras pessoas, de Paulo Rodrigues Vieira, como diretor, Luiz Paulo Garcia Parente Filho, como chefe da Divisão de Recursos Logísticos, Luís André Muniz, como superintendente de Administração, Finanças e Gestão de Pessoas, e Igor Luís Pereira Martins, como gestor do contrato, diante do débito sob o valor original de R$ 150.000,00 ante a condenação judicial imposta em desfavor da Agência Nacional de Águas (ANA) para o suscitado pagamento de indenização pelos danos coletivos no bojo da execução trabalhista em tramitação no Tribunal Regional do Trabalho da 10ª Região a partir da ACP-0000389-91.2013.5.10.0012, em função, também, da determinação proferida pelo item 9.2.2 do Acórdão 11582/2018-TCU-Segunda Câmara; 
	9.2. reiterar a relevância de a unidade técnica avaliar a proposta de aplicação da eventual multa legal no bojo do referido TC Processo 010.340/2016-5 (ora apensado) em função de, posteriormente, a correspondente representação dever ser apreciada em conjunto com o julgamento de mérito da presente tomada de contas especial, sem prejuízo de a unidade técnica promover a eventual reanálise adicional sobre as irregularidades descritas no item 9.2.1 do Acórdão 11582/2018-TCU-Segunda Câmara, promovendo a partir daí, se for o caso, a eventual citação concomitante dos respectivos responsáveis durante a necessária citação promovida em cumprimento ao item 9.1 do presente Acórdão; e  
9.3. enviar a cópia do presente Acórdão e do Acórdão 11582/2018-TCU-Segunda Câmara, com os Relatórios e as Propostas de Deliberação, aos responsáveis indicados no item 9.1 do presente Acórdão, para facilitar a correspondente manifestação no âmbito do presente processo.

Tomada de Contas Especial autuada a partir da conversão do processo de representação por força do Acórdão 11.582/2018 proferido pela Segunda Câmara do TCU no bojo do TC 010.340/2016-5 (apensado), diante de possíveis irregularidades na condução do Contrato n.º 42/ANA/2009 celebrado, em 16/12/2009, entre a Agência Nacional de Águas (ANA) e a Transur Recursos Humanos Ltda. (atual FR Recursos Humanos Ltda.) para a prestação dos serviços de copeiragem e garçom, com o fornecimento de material e insumos, sob o valor total de R$ 414.042,12.

Segunda Câmara

Agência Nacional de Águas (ANA).

3. Responsáveis: Eduardo Gondim Calo (CPF XXX.470.881-XX); Igor Luís Pereira Martins (CPF XXX.504.848-XX); Luís André Muniz (CPF XXX.852.711-XX); Luiz Paulo Garcia Parente Filho (CPF XXX.387.711-XX); Paulo Rodrigues Vieira (CPF 692.274.705- 49).

13.1. Ministros presentes: Ana Arraes (Presidente), Augusto Nardes, Aroldo Cedraz e Raimundo Carreiro.
13.2. Ministros-Substitutos presentes: Marcos Bemquerer Costa e André Luís de Carvalho (Relator).

ACORDAO-COMPLETO-2518943

Acórdão 1421/2022 - Segunda Câmara

ANDRÉ DE CARVALHO

Trata-se de tomada de contas especial autuada a partir da conversão do processo de representação por força do Acórdão 11.582/2018 proferido pela 2ª Câmara do TCU no bojo do TC Processo 010.340/2016-5 (ora apensado) , diante dos indícios de irregularidade na condução do Contrato n.º 42/ANA/2009 celebrado, em 16/12/2009, entre a Agência Nacional de Águas (ANA) e a Transur Recursos Humanos Ltda. (atual FR Recursos Humanos Ltda.) para a prestação dos serviços de copeiragem e garçom, com o fornecimento de material e insumos, sob o valor total de R$ 414.042,12.
2.	Após a análise final do feito, o Auditor Federal Alexander Pinheiro Paschoal lançou o seu parecer conclusivo à Peça 34, com a anuência dos dirigentes da Selog (Peças 35 e 36) , nos seguintes termos:	
	" (...) 2. Em recente instrução nos autos do processo de representação (TC Processo 010.340/2016-5, apenso aos presentes autos) que tratou da referida contratação, esta unidade técnica propôs a aplicação, em desfavor dos responsáveis, da multa prescrita no art. 58, III, da Lei 8.443/1992, c/c o art. 268, III, do Regimento Interno/TCU, ante a rejeição das respectivas razões de justificativa para os atos de gestão que resultaram na condenação da agência ao pagamento de R$ 150.000,00, por danos coletivos. O único responsável que teve suas razões de justificativa acolhidas foi o Sr. Eduardo Gondim Caló, pelos fundamentos constantes daquela instrução (peça 1) .
	3. Submetida a proposta técnica à apreciação do Exmo. Ministro-Relator, André de Carvalho, sua compreensão foi no sentido da existência de possível débito de responsabilidade dos gestores da ANA e de que toda a questão abordada na representação fosse fiscalizada de forma mais aprofundada, de modo a se verificar a ocorrência de possíveis irregularidades, tanto na condução da licitação quanto na execução do contrato (peça 3) .
	4. Partindo do entendimento contido no voto do Relator, a 2ª Câmara, em sessão de 20/11/2018, proferiu o Acórdão 11.582/2018, por meio do qual determinou a conversão da representação em TCE e a realização de diligências e inspeções junto à ANA, com vistas à verificação de ocorrência de possível irregularidade nos preços praticados no Contrato 42/ANA/2009, na forma de sobrepreço e superfaturamento, bem como no procedimento licitatório (peça 2) .
	5. Deliberou, outrossim, que esta unidade técnica se pronunciasse conclusivamente acerca de todas as irregularidades até então suscitadas nos autos daquele processo de representação, especialmente sobre os seguintes aspectos:
	a)	competitividade entre os licitantes, adequabilidade das propostas e lisura do julgamento; 
	b)	compatibilidade entre os preços contratados e os preços praticados no mercado local, indicando as fontes de pesquisa e as referências de preços utilizadas, para cada item de serviço; e
	c)	dano ao erário decorrente de eventual superfaturamento cumulativamente com o débito de R$ 150.000,00, decorrente da condenação judicial da ANA ao pagamento de indenização por danos coletivos. 
	6. Em complemento, determinou, também, que, em razão do dano que viesse eventualmente a ser apurado, fosse promovida a citação dos responsáveis, Paulo Rodrigues Vieira (diretor) , Luiz Paulo Garcia Parente Filho (chefe da Divisão de Recursos Logísticos) , Luís André Muniz (superintendente de Administração, Finanças e Gestão de Pessoas) e Igor Luís Pereira Martins (gestor do contrato) , entre outros possíveis responsáveis, nos termos dos artigos 11 e 12, II, da Lei 8.443, de 1992, e do art. 202, II, do RITCU, de sorte que, no prazo de quinze dias, recolhessem o valor do débito apurado, com a devida atualização monetária, sem prejuízo de que apresentassem suas alegações de defesa em relação a todas as irregularidades que viessem a lhes ser imputadas.
	7. Em atendimento às determinações exaradas no acórdão acima citado e com fundamento na delegação de competência constante no inciso V do art. 1º da Portaria - MINS-WDO 8/2018 c/c inciso IV do art. 1º da Portaria-Selog 1/2017, esta Secretaria realizou inspeção junto à ANA, consoante Portarias de Fiscalização-Selog 462 e 497, ambas de 2019 (peças 9 e 13) , cujos resultados são relatados nas linhas seguintes.
	Exame técnico
	8. As determinações constantes do Acórdão 11582/2018-TCU-Segunda Câmara, de relatoria do Ministro-substituto André Luís de Carvalho, foram exaradas nos seguintes termos:
	'9.2. determinar que, no âmbito da referida tomada de contas especial, a Secretaria de Controle Externo de Aquisições Logísticas adote as seguintes medidas: 
	9.2.1. promova, no prazo de até 90 (noventa) dias, as diligências e as inspeções necessárias junto à Agência Nacional de Águas para verificar a regularidade dos preços inerentes ao Contrato nº 42/ANA/2009 em comparação com os preços no mercado local, além da regularidade do procedimento licitatório atinente ao referido contrato, devendo se manifestar expressa e conclusivamente sobre todas as irregularidades anunciadas neste processo e, especialmente, sobre as seguintes questões: 
	9.2.1.1. a regularidade, ou não, do certame sob os aspectos da competitividade, da adequabilidade das propostas dos licitantes e da lisura no julgamento das propostas; 
	9.2.1.2. a compatibilidade, ou não, dos preços pactuados no referido contrato em relação aos preços praticados no mercado local, indicando as fontes de pesquisa e as referências de preços utilizadas para cada item de serviço; 
	9.2.2. apure o valor do dano ao erário decorrente do eventual superfaturamento no Contrato nº 42/ANA/2009 para, cumulativamente com o débito sob o valor de R$ 150.000,00 (apurado nos autos em decorrência da condenação judicial da ANA ao pagamento de indenização por danos coletivos) , promover a citação de Paulo Rodrigues Vieira (diretor) , Luiz Paulo Garcia Parente Filho (chefe da Divisão de Recursos Logísticos) , Luís André Muniz (superintendente de Administração, Finanças e Gestão de Pessoas) e Igor Luís Pereira Martins (gestor do contrato) , entre outros eventuais responsáveis, nos termos dos arts. 11 e 12, II, da Lei nº 8.443, de 1992, e do art. 202, II, do RITCU, de sorte que, no prazo de 15 (quinze) dias, recolham o valor do débito apurado nos autos, com a devida atualização monetária, sem prejuízo de apresentarem as suas alegações de defesa em relação a todas as irregularidades anunciadas nos autos; 
	9.2.3. promova a subsequente instrução de mérito para a suscitada tomada de contas especial, no prazo de 90 (sessenta) dias contados do término do prazo fixado pelo item 9.2.1 deste Acórdão, devendo subsequentemente submeter o aludido feito ao MPTCU, nos termos do art. 62, III, do RITCU.'
	9. Por ocasião dos trabalhos, foram fornecidos à equipe cópia dos processos administrativos a seguir discriminados:
	a)	o contrato 42/ANA/2009 e seu respectivo procedimento licitatório (Pregão 15/2009) , ambos objeto do presente processo, que compõem o processo administrativo 02501.000992/2009-04 da Agência, dividido em nove volumes, havendo sido aberto em 24/7/2009 e, até o presente momento, não foi encerrado;
	b)	os procedimentos de pagamento efetuados ao longo do contrato à empresa contratada, Transur, que se encontram nos autos do processo administrativo 02501.000207/2010-49, cuja abertura foi realizada em 23/2/2010 e, no momento, encontra-se arquivado; e
	c)	a sindicância interna promovida pela ANA para apurar responsabilidades em torno da multa aplicada pela Justiça do Trabalho à Agência consta do processo administrativo 02501.001858/2016.
	10. Todos os três processos foram analisados, limitando-se, porém, sua análise, aos documentos que colaboraram para a resposta das questões da inspeção e para a verificação da ocorrência dos possíveis achados.	
	11. Consoante o disposto na instrução, à peça 5, as perguntas elaboradas pela equipe por ocasião da inspeção foram (item 12 à peça 5, p. 2-3) :
	a) foi garantida a competitividade entre os licitantes? 
	b) pode-se dizer que houve adequabilidade das propostas? 
	c) quanto ao julgamento do certame, foi garantida sua lisura? 
	d) houve eventual negligência por parte do corpo jurídico da ANA, no que diz respeito à perda de prazo de recurso judicial? 
	e) os preços de contratação bem como os valores praticados nos aditamentos contratuais condizem com os preços de mercado da época? 
	f) que fontes foram utilizadas para verificar e estabelecer o preço de mercado? 
	g) existem indícios de direcionamento da licitação em favorecimento do licitante contratado? e 
	h) existem indícios de superfaturamento ou de sobrepreço na licitação/contrato?
	12. O resultado dessa análise está disposto nas linhas seguintes e está dividido em função das diferentes questões e dos possíveis achados.
	Resultado da análise
	I. Foi realizada prévia pesquisa de preço sobre o objeto licitado
	13. Uma das questões ressaltadas pelo Acórdão 11582/2018-TCU-Segunda Câmara diz respeito à regularidade dos preços inerentes ao Contrato 42/ANA/2009, em comparação com os preços no mercado local.
	14. Diante dessa questão, buscou-se verificar se a ANA promoveu adequada e prévia pesquisa de preços de mercado por ocasião da licitação realizada.
	15. Os possíveis achados definidos pela equipe de inspeção foram: quantidade insuficiente de empresas consultadas; objeto pesquisado incompatível com o objeto licitado; conclusão da pesquisa (preço etc.) incompatível com os dados pesquisados; e sobrepreço. Os três primeiros possíveis achados estão sendo tratados no próximo tópico. O sobrepreço será tratado em um segundo tópico.
	16. Do processo administrativo que cuidou das fases interna e externa da licitação 15/2009, consta a realização de pesquisa de mercado realizada pela ANA (peça 16) . Segundo o levantamento realizado, foram convidadas quatro empresas para apresentação de orçamentos, sendo que uma delas não apresentou cotação.
	17. Para fins de cotação de preços, foi disponibilizada às empresas planilha de referência de formação de preços, que, por elas, foi integralmente preenchida. Os quantitativos presentes na planilha da Administração e nas propostas das convidadas foram os mesmos praticados no PE 15/2009 realizado para contratação dos serviços.
	18. As empresas que cotaram preços foram: a) Delta Locação de Serviços e Empreendimentos Ltda.; b) Cidade Serviços e Mão de Obra Especializada Ltda.; e c) PH Serviços e Administração Ltda. Os preços anuais por elas cotados foram, respectivamente, R$ 457.007,76, R$ 482.844,24 e R$ 514.296,84, perfazendo uma média de R$ 484.716,28. 
	19. O objeto do convite feito às empresas (peça 16, p. 3) equivaleu ao mesmo objeto do edital, qual seja, a contratação de empresa especializada na prestação dos serviços de copeiragem e garçons, com fornecimento de materiais de consumo e de limpeza, para um total aproximado de seiscentos funcionários, a serem executados nas dependências da Agência Nacional de Águas, por um período de doze meses.
	20. A quantidade de empresas efetivamente consultadas por ocasião da pesquisa, em número de três, coaduna-se com o que prescreve a jurisprudência deste egrégio Tribunal. E, conquanto não se tenha notícia da realização de consulta a contratações de outros órgãos federais, mas tão somente a empresas privadas, na ocasião da pesquisa realizada, a orientação era no sentido da validade de sua limitação a orçamentos produzidos por fornecedores privados, a exemplo do que restou estabelecido no Acórdão 1.861/2008-TCU-1ªCâmara, Relator: Min. Augusto Nardes, que assim dispôs:
	'Quando da elaboração do orçamento-base da licitação, deve ser realizada ampla pesquisa de mercado para a formação dos preços orçados, utilizando-se de fontes oficiais ou de orçamentos emitidos por, no mínimo, três fornecedores, quando houver, a qual deverá necessariamente estar documentada no processo licitatório.'
	21. O fato de o objeto da cotação realizada junto ao mercado estar em conformidade com o objeto do edital permite que se conclua, pelo menos quanto a tal aspecto, que o objeto pesquisado é compatível com o objeto licitado e, portanto, que o resultado da pesquisa é válido para fins de elaboração do orçamento da Agência.
	22. Quanto à possibilidade da prática de sobrepreço pela Agência, buscou-se, no sistema Comprasnet (www.comprasgovernamentais.gov.br/) , identificar ao menos três ocorrências de licitação assemelhadas ao Pregão 15/2009/ANA, com base nos seguintes critérios: objeto (aquisição de serviços de copeiragem e de garçom, com materiais e insumos) , quantitativos, período de realização e localização (Brasília-DF) .
	23. A finalidade com a realização de tal pesquisa foi conhecer os preços praticados, contemporaneamente, pela Administração Pública, com a aquisição desses serviços e produtos pela ANA.
	24. Foram localizadas três licitações por meio do supracitado sistema de compras governamentais. Os órgãos licitantes da época foram: Ministério da Pesca e Aquicultura, Ministério da Previdência Social - INSS e Ministério do Meio Ambiente, que realizaram, respectivamente, os seguintes pregões eletrônicos: PE 22/2009; PE 12/2009; e PE 12/2009.
	25. Foram examinadas as propostas das empresas vencedoras de cada qual desses órgãos em confronto com a proposta da empresa vencedora do Pregão Eletrônico 15/2009/ANA.
	26. Dos dados fornecidos pelo sistema, relativamente aos pregões supramencionados, foram extraídos os valores individuais pagos por aqueles órgãos, por cada um dos dois serviços objeto do pregão realizado pela ANA (serviço de copeira e serviço de garçom) . 
	27. Os resultados da pesquisa realizada estão demonstrados no quadro-resumo abaixo:
	Tabela 1 - Tabela comparativa de preços  (valores em Reais) 
	Órgão
	Nº da Licitação
	Contratada
	Valor de
1 Copeira (A) 
	Valor Anual de 3 Copeiras (B=A*3*12) 
	Valor de 1 Garçom (C) 
	Valor Anual de 12 Garçons (D=C*12) 
	Total Anual (B+D) 
	Diferenças, percentual e monetária

	ANA (Estimado) 
	____
	____
	4.540,08
	163.442,88
	2.231,06
	321.272,64
	484.715,52
	_____

	ANA (Contratado) 
	PE 15/2009
	Transur Ltda.
	2.594,01
	93.384,36
	2.226,79
	320.657,76
	414.042,12
	Base de cálculo

	Ministério da Pesca e Aquicultura
	PE 22/2009
	Ágil Ltda.
	1.903,16
	68.513,81
	2.552,85
	367.610,16
	436.123,97
	+5,06%
+22.081,85

	Ministério da Previdência Social - INSS
	PE 12/2009
	M. A. dos Santos Serviços ME
	2.053,50
	73.926,00
	1.681,40
	242.121,60
	316.047,60
	-23,67%
-97.994,52

	Ministério do Meio Ambiente
	PE 12/2009
	Skyserv Locação de mão de obra Ltda.
	1.530,16
	55.085,76
	1.972,90
	284.097,60
	339.183,36
	-18,08%
-74.858,76

	28. Na tabela acima, observa-se, por exemplo, que o Ministério da Pesca e Aquicultura pagou, no ano de 2009, à empresa Ágil Ltda., R$ 1.903,16 por um posto de copeira e R$ 2.552,85 por um posto de garçom, incluídos os insumos (produtos e materiais) . Portanto, se aquela pasta ministerial houvesse adquirido os mesmos quantitativos contratados pela ANA, quais sejam, três copeiras e 12 garçons, teria pago R$ 436.123,97. 
	29. Comparando-se a importância paga por aquele Ministério à empresa Ágil Ltda. com o valor de R$ 414.042,12, referente ao contrato firmado naquele mesmo ano de 2009 entre a ANA e a Transur Ltda., chega-se à conclusão de que existe uma diferença de R$ 22.081,85 (5,06%) em favor da ANA. Em outras palavras, a ANA pagou R$ 22.081,85 a menos do que teria pago o Ministério da Pesca e Aquicultura, se houvesse contratado o mesmo quantitativo adquirido pela ANA, ainda que se possa afirmar que a quantidade de postos de trabalho e a data de assinatura de ambos os contratos não tenham sido exatamente as mesmas.
	30. Nenhuma das licitações e contratos indicados na Tabela 1 como elemento de pesquisa de mercado coaduna-se à perfeição ao caso concreto. Todavia, as semelhanças entre elas permitem que se tenha uma noção consideravelmente próxima da realidade de preços da época em que o contrato em questão (42/ANA/2009) foi firmado.
	31. Segundo as duas outras referências de preço constantes da referida tabela, tem-se que o Ministério do Meio Ambiente teria pago R$ 339.183,36 e o Ministério da Previdência Social, R$ 316.047,60, pelo equivalente a três copeiras e doze garçons, ou seja, seus contratos teriam sido mais vantajosos, porquanto teriam ficado 23,67% e 18,08% mais baratos, respectivamente, do que o valor pago pela ANA. 
	32. Por outro lado, o valor de referência orçado previamente pela ANA, de R$ 484.715,52, determinado a partir de pesquisas de mercado junto a fornecedores, revelou-se R$ 70.673,40 mais alto do que o preço alcançado ao final da licitação realizada pela Agência. Em outros termos, o pregão teria sido bem-sucedido, visto que teria provocado economia em comparação ao preço de referência.
	33. Apresenta-se, ainda, uma segunda tabela, com a finalidade de demonstrar o índice de múltiplo do salário-base, em comparação com o valor do posto de trabalho:
	Tabela 2 - Tabela comparativa entre o valor do posto de trabalho e o salário-base
	Órgão
	Nº da Licitação
	Contratada
	Salário base da copeira (R$) 
	Valor de 1 Copeira (R$) 
	Índice da copeira
	Salário base do garçom (R$) 
	Valor de 1 garçom (R$) 
	Índice do garçom

	ANA (Estimado) 
	____
	____
	502,00
	4.540,08
	9,04
	792,95
	2.231,06
	2,96

	ANA (Realizado) 
	PE 15/2009
	Transur Ltda.
	502,00
	2.594,01
	5,17
	792,95
	2.226,79
	2,96

	Ministério da Pesca e Aquicultura
	PE 22/2009
	Ágil Ltda.
	502,00
	1.903,16
	3,79
	792,95
	2.552,85
	3,39

	Ministério da Previdência Social - INSS
	PE 12/2009
	M. A. dos Santos Serviços ME
	502,00
	2.053,50
	4,09
	792,95
	1.681,40
	2,23

	Ministério do Meio Ambiente
	PE 12/2009
	Skyserv Locação de mão de obra Ltda.
	502,00
	1.530,16
	3,05
	792,95
	1.972,90
	2,62

	34. O índice da copeira e o índice do garçom acima indicados tiveram por propósito revelar a quantidade de vezes que o valor do posto de trabalho comporta o valor do salário da categoria. A exemplo do que se afirma, tem-se que o valor do posto de copeira cotado pela contratada Transur Ltda., de R$ 2.594,01, é 5,17 vezes superior ao então salário-base dessa categoria, de R$ 502,00. Por sua vez, o valor do posto de garçom contratado pela ANA, de R$ 2.226,79, é 2,96 vezes maior do que o salário-base daquela categoria, à época, de R$ 792,95.
	35. Observa-se que, nada obstante o salário-base do garçom, de R$ 792,95, ser 58% maior do que o salário-base da copeira, de R$ 502,00, o índice do garçom (2,96) é significativamente menor do que o índice da copeira (5,17) .
	36. Considerando-se, no entanto, a aparente desproporção entre tais índices (5,17 e 2,96) e a maior diferença entre os preços levantados junto ao mercado, elaborou-se as Tabelas 3.1 e 3.2, a seguir, por meio da qual foram discriminados os itens de custo que compõem o preço dos serviços, de modo a verificar qual desses itens mais teria interferido para a distinção observada nos preços.
	Tabela 3.1 - Tabela comparativa entre o valor do posto de trabalho de copeira  (valores em Reais) 
	Copeira
	ANA (contrato) 
	Ministério da Pesca
	Ministério da Prev. Social - INSS
	Ministério do Meio Ambiente

	M.O. + Encargos
	835,58
	906,98
	836,47
	837,55

	Insumos
	680,59
	538,87
	1.039,02
	557,82

	Demais Componentes
	853,46
	181,14
	0,38
	2,43

	Tributos
	224,38
	271,20
	177,64
	132,36

	TOTAL
	2.594,01
	1.903,16
	2.053,51
	1.530,16

	37. Conforme a Tabela 3.1, relativamente à copeira, observa-se que o somatório da mão de obra e dos encargos pagos pela ANA está em equilíbrio com aquele pago pelos demais órgãos públicos. Os tributos aplicados ao contrato da Agência estão em torno de 16% superiores à média dos demais contratantes, que é de R$ 193,73.
	38. Todavia, os 'Demais Componentes' pagos pela ANA, de R$ 853,46, ficaram bem acima das importâncias pagas pelos demais contratantes a esse mesmo título. Essa diferença também foi observada em relação aos 'Demais Componentes' do posto de garçom (vide Tabela 3.2, adiante) .
	39. O valor dos 'Demais Componentes' contidos no contrato da ANA, tão superiores aos outros elementos de custo, é o resultado da fixação dos percentuais de 50% e de 52,4% para as 'Despesas operacionais/administrativas' e o 'Lucro', respectivamente (peça 19, p. 5) .
	40. A fixação de percentuais tão mais altos do que aqueles praticados pelo mercado e mais altos do que o mesmo item de custo constante da planilha de formação de preços da própria contratada relativamente ao garçom (peça 19, p. 2) parece ser o resultado da redistribuição de valores, dentro da planilha e sem grandes modificações, do preço global de cada posto de trabalho, já antes predefinido.
	41. Tal redistribuição de valores foi realizada pela contratada por determinação da contratante, motivada pelo fato de que, em sua planilha anteriormente entregue por ocasião da apresentação das propostas, a forma de distribuição do custo dos insumos não era aceitável, visto que mais de 80% desse custo havia sido concentrado na planilha de formação de preços da copeira, fazendo com que o valor desse posto restasse muito superior àquele cobrado pelo posto de garçom. 
	42. Para corrigir tal distorção, a contratada, com o aval da contratante, redistribuiu o total dos insumos, equanimemente, pelos quinze postos de trabalho, a saber, doze garçons e três copeiras, perfazendo R$ 416,75 por posto. 
	43. Muito embora os 'Demais Componentes' tenham restado muito superiores aos percentuais praticados pelas contratadas trazidos em referência na Tabela 3.1, o fato é que tal conduta não resultou em prejuízos para a administração pública, tendo em vista que a ampliação do quantitativo de postos de trabalho efetuada posteriormente pela contratada foi feita sem ampliação do preço original do posto de trabalho (peça 18) . O acréscimo de R$ 84.588,80 feito posteriormente ao contrato, por ocasião do segundo termo aditivo (vide tabela 5 adiante) , resultou do aumento do quantitativo de postos e não do preço do posto, em si.
	44. Quando do início dos trabalhos, os percentuais muito elevados dos 'Demais Componentes' pareciam configurar um achado de fiscalização. Contudo, tal impressão restou afastada ante as razões acima expostas, não havendo falar em sobrepreço na tabela de formação de preços da copeira.
	45. Pelos motivos acima expostos, conclui-se que a proposta de encaminhamento para o presente caso deve ser no sentido de se dar ciência à Agência Nacional de Águas, alertando-a não ser aceitável a fixação de percentuais tão elevados para o item Demais Componentes em planilhas de formação de preços, sob pena de caracterização de abuso de poder econômico, a teor do que dispõe o art. 173, §4º, da Constituição Federal e do Acórdão 1579/2015-TCU-Primeira Câmara, Ministro Relator Bruno Dantas, quando o TCU considerou abuso do poder econômico o percentual de lucratividade da proposta de licitante exceder em quase sete vezes a média do mercado.
	46. Quanto à mesma análise referente ao posto de garçom, observe-se a Tabela 3.2 a seguir:
	Tabela 3.2 - Tabela comparativa entre o valor do posto de trabalho de garçom (valores em Reais) 
	Garçom
	ANA (contrato) 
	Ministério da Pesca
	Ministério da Prev. Social
	Ministério do Meio Ambiente

	M.O. + Encargos
	1.253,29
	1.360,38
	1.254,65
	1.256,24

	Insumos
	668,08
	578,80
	281,01
	542,76

	Demais Componentes
	112,80
	242,94
	0,30
	3,24

	Tributos
	192,62
	363,78
	145,44
	170,66

	TOTAL
	2.226,79
	2.552,85
	1.681,40
	1.972,90

	47. De acordo com essa tabela, verifica-se que o somatório da mão de obra e dos encargos pagos pela ANA está em equilíbrio com aquele pago pelos demais órgãos públicos, sendo, até mesmo, inferior a todos os preços de referência. De igual forma, os tributos constantes do contrato firmado pela Agência estão muito próximos àqueles praticados pelos demais contratantes públicos, inclusive inferior aos do Ministério da Pesca.
	48. O que, de fato, se destaca de referida tabela são os insumos, cujo valor pago pela Agência foi de R$ 668,08, superior às importâncias pagas pelos demais contratantes em referência. Todavia, é certo que o valor dos insumos pode variar, para cima ou para baixo, em função da quantidade de usuários dos serviços contratados, pois correspondem a materiais e produtos consumidos, direta ou indiretamente, por tais usuários, que, na ANA, somavam, à época, seiscentos usuários por mês.
	49. O item 'Demais Componentes' refere-se às despesas operacionais e administrativas, no percentual de 4,00%, e, ainda, ao lucro da empresa, no percentual de 5,00% (peça 19, p. 2) , ambos calculados sobre o somatório da mão de obra mais encargos sociais, de R$ 1.253,29. A cobrança por tais itens de despesa tem previsão legal, bem como constam do termo de referência e do edital. Os percentuais são de livre fixação pelo contratado, segundo se deduz da planilha de referência da ANA (peça 20) , desde que não caracterize abuso de poder econômico.
	50. Ainda do exame da planilha de formação de preços da contratada, destaca-se o lançamento a crédito do insumo identificado por 'Desconto legal - máximo de 6% do salário base', tanto em relação ao posto de garçom quanto em relação ao posto de copeira (peça 19, p. 2; 5) . Este item estava, também, prescrito na planilha de referência da própria ANA (peça 20) , que se encontrava assim redigido, literalmente: '05 - dedução do vale transporte (-6% s/salário-base) '. De acordo com a redação do item, trata-se de um desconto que deveria ser, portanto, deduzido do valor do vale transporte, visto que equivale a uma importância 'devolvida' pelo empregado em favor do empregador. Na prática, significa dizer que o valor total pago pela contratada, ao empregado, a título de auxílio-transporte, não é aquele registrado na tabela como ''04 - Vale Transporte - 22 dias (3,00) ', mas o resultado de sua diminuição pelo valor do item '05 - dedução do vale transporte (-6% s/salário-base) '.
	51. O valor de desconto de vale-transporte que deveria ter sido deduzido do contracheque do garçom equivalia a R$ 45,18 enquanto que o da copeira era de R$ 30,12. Considerando a quantidade de doze garçons e de três copeiras, o resultado prático, em favor da contratada, teria sido de R$ 7.590,24 ao ano. 
	52. Entretanto, observe-se que o critério de julgamento do pregão visou selecionar a licitante com o menor preço global, sendo que o lançamento incorreto promovido pela licitante ora mencionado provocou, na prática, sua colocação em nono lugar, na ordem de preços do pregão, o que lhe foi prejudicial, sob o ponto de vista da oportunidade de firmar contrato com a Administração. Já, para a Administração, não houve prejuízo, tendo em vista que o preço global da contratada se mostrou vantajoso para a Administração, visto se situar abaixo do seu orçamento de referência.
	53. À semelhança do que se concluiu em relação ao posto de copeira, objeto da Tabela 3.1, consideram-se aceitáveis as diferenças de valores constantes da Tabela 3.2, não se podendo falar em sobrepreço, em relação ao posto de garçom.
	54. Enfim, os fatos acima examinados não permitem concluir pela ocorrência de dano ao erário nem pela existência de débito. 
	II. Dimensionamento adequado dos insumos na fase de planejamento e incremento regular do quantitativo do objeto feito mediante termo aditivo
	55. A tabela estimativa de insumos produzida pela ANA como fonte de referência (peça 21) também foi objeto da presente fiscalização, com a finalidade de verificar eventual excesso de consumo em seu planejamento.
	56. A quantidade e os preços dos produtos constantes da tabela de referência da Agência contratante foram reproduzidos, em sua íntegra, pela licitante vencedora, Transur Recursos Humanos Ltda.
	57. Os quantitativos ali presentes não apresentam indícios de excesso. A tabela adiante (Tabela 4) serviu para identificar a relação existente entre a quantidade de um determinado produto e a quantidade de usuários daquele produto, levando em conta que o edital do pregão fixou o quantitativo máximo de seiscentos usuários. 
	58. Os produtos constantes dessa tabela foram selecionados com base no critério de materialidade, ou seja, são aqueles de mais alto custo mensal para a Administração. O somatório dos produtos selecionados equivale a, aproximadamente, 80% do valor de toda a tabela de insumos. 
	59. Os dados abaixo registrados foram extraídos da tabela de insumos que integrou o contrato de prestação de serviços firmado entre a ANA e a vencedora da licitação, Transur Recursos Humanos Ltda. (peça 21) .
	Tabela 4 - Tabela comparativa dos principais produtos em relação à quantidade de usuários
	Produto
	Qtde mensal
	Qtde diária
	Qtde diária/usuário
	Unidade de consumo
	Consumo estimado diário/usuário

	Café em pó para coador
	190kg
	8,6kg
	14,33g
	5g/xícara
	2,87 xícaras

	Café em pó para Espresso
	45kg
	2,05kg
	3,4g
	7g/xícara
	0,5 xícara

	Açúcar
	250kg
	11,4kg
	19g
	5g/porção
	3,8 porções 

	Chá
	2.400 saches
	109 sachês
	0,2 sachês
	1 sachê/xícara
	0,2 xícara 

	Copo plástico de água
	50.000 unid.
	2.273 unid.
	4 unid.
	1 unidade/uso
	4 copos d'água

	Água mineral
	8.600 litros
	391 litros
	651,5ml
	200ml/copo
	3,26 copos d'água

	60. Quanto às quantidades consumidas, considerou-se, para fins de cálculo, vinte e dois dias úteis mensais, para um público de seiscentos usuários.
	61. A unidade de consumo consiste na quantidade mínima do produto para preparar uma única unidade a ser consumida por vez. Exemplificando, tem-se que o preparo de uma xícara pequena de café requer o mínimo de 5g de café em pó para coador. De forma semelhante, são necessários 4g de açúcar, em média, para preparar uma xícara de café ou de chá. Para o preparo do chá, requer-se 1 sachê por xícara.
	62. Esses critérios basearam-se em pesquisas realizadas nos seguintes sites da internet, todos especializados no preparo de alimentos:
	a) https://www.panelinha.com.br/receita/Cafe-coado;
	b)  https://revistacasaejardim.globo.com/Casa-e-Comida/Receitas/noticia/2018/06/como-fazer-o-cafe-coado-perfeito.html;
	c) https://receitas.gratis/tabela-de-conversao-de-equivalencias-culinarias/;
	d)  https://www.vix.com/pt/bdm/receitas/como-fazer-cafe-coado-7-dicas-para-fazer-a-bebida-perfeita-em-casa;
	e) http://cafeouronegro.com.br/fazer-cafe-na-maquina-de-cafe-expresso/;
	f) https://pt.wikihow.com/Fazer-um-Expresso- (M%C3%A1quina-de-Caf%C3%A9) 
	63. A conclusão a que se chega, como fruto da observação da mencionada tabela, é que o consumo previsto por usuário não aparenta a ocorrência de excessos. Os quantitativos encontram-se em níveis aceitáveis, tendo por critério o senso comum. Consta dali a previsão de consumo por usuário/dia, de pouco menos de três xícaras de café coado, de meia xícara de café espresso, de pouco menos de quatro doses de açúcar (se chá, serão menos doses) , 0,2 xícara de chá e em torno de três a quatro copos de água.
	64. Portanto, conclui-se não haver, nos autos, indícios de superdimensionamento da demanda de insumos.
	65. A equipe de inspeção pressupôs pudesse ter havido um aumento desnecessário e desmotivado dos postos de trabalho por ocasião da assinatura do segundo termo aditivo. Pensou-se, outrossim, que a aditivação do contrato pudesse ter se dado por preço superior àquele originalmente contratado. Diante de tais pressupostos, a equipe promoveu a seguinte análise.
	66. O primeiro termo aditivo destinou-se, tão simplesmente, a promover a prorrogação do contrato por mais doze meses, de 1º/1/2011 a 31/12/2011, sem qualquer alteração de preço (peça 17) .
	67. Por meio do segundo termo aditivo, publicado no DOU de 3/2/2011, a Agência solicitou à Transur o incremento de um posto de copeira e de dois postos de garçom, sem reajuste do preço original dos postos de trabalho, com o que a contratada manifestou sua concordância. Assim, o contrato foi incrementado em 20,43% (abaixo dos 25% previstos em lei) , o que fez com que seu valor original fosse acrescido em R$ 84.588,80, passando de R$ 414.042,12 para R$ 498.613,20 ao ano. Refeito o cálculo pela Equipe, chegou-se a esses mesmos valores. O incremento do quantitativo dos postos de trabalho se observa no segundo termo aditivo (peça 18) .
	68. Segundo a ANA, o incremento de mais três postos de trabalho foi necessário para atender ao acréscimo de 148 novos servidores, que, aprovados em concurso público, foram nomeados nos meses de maio e dezembro de 2010 junto àquela agência (peça 22) .
	69. Observa-se que a Agência motivou o incremento de novos postos de trabalho. As razões por ela expendidas centraram-se no aumento de seu quadro de servidores. A situação anterior ao segundo termo aditivo era de um total de doze garçons e de três copeiras, somando quinze postos de trabalho, para seiscentos usuários. A proporção era, portanto, de um posto de trabalho para cada quarenta usuários. Com o incremento do número de postos, para dezoito, e do número de usuários, para 748, a nova proporção passou a ser de um posto de trabalho para cada quarenta e dois usuários. 
	70. Considerando que a proporção anterior era de um posto de trabalho para cada quarenta usuários, a elevação dessa proporção para quarenta e dois usuários parece ser plenamente razoável e aceitável sob o ponto de vista estatístico.
	71. Enfim, não há indícios nos autos de que o incremento de postos de trabalho havido por meio do segundo termo aditivo tenha sido desarrazoado ou desmotivado, nem mesmo que o preço aditivado tenha restado prejudicial à ANA, visto que compatível com aquele originalmente contratado.	72. Por esse motivo, entende-se que o segundo termo aditivo deva ser considerado como um procedimento regular da Agência, sob o ponto de vista do quantitativo incrementado e do preço acordado.
	III. Elaboração adequada do termo de referência
	73. O edital referente ao PE 15/2009-ANA (peça 23) descreve se tratar de serviços tanto de copeira quanto de garçom, informando, ainda, o número de pessoas ao qual se destinam os serviços (seiscentos usuários) e o local onde seriam prestados (nas dependências da ANA) , com o endereço devidamente descrito, localizado em Brasília-DF.
	74. O Termo de Referência (TR) (peça 24) , além de conter a mesma descrição do objeto da licitação contida no edital, forneceu as especificações básicas dos serviços a serem realizados. Alguns exemplos de especificações básicas: a) preparar o café diariamente, no período da manhã e da tarde, ou sempre quando individualmente solicitado; b) servir café, chá e água nas dependências da Agência Nacional de Águas; c) lavar adequadamente as louças e os utensílios de copa e cozinha, antes e depois do uso; entre outros. Conclui-se, assim, que as especificações permitem que se identifique com clareza as tarefas atribuíveis aos cargos de garçom e copeira, a serem desempenhadas pelo prestador de serviço.
	75. A carga horária semanal e a quantidade de postos de trabalho foram claramente definidas, a saber, 44 horas semanais de carga de trabalho para um quantitativo de três copeiras e doze garçons. Ademais, foram definidos os edifícios da contratante onde seriam prestados os serviços, a saber, nos blocos 'B', 'L' e 'M' da sede da ANA.
	76. Os materiais e insumos foram devidamente descritos e detalhados e encontram-se relacionados no Termo de Referência, constando, entre eles, os seguintes, que podem ser tomados por amostragem: a) 250kg de açúcar refinado, ao mês, ao preço de R$ 1,93/kg; b) 8 coadores de café, em tecido, ao mês, ao preço de R$ 6,90/unidade; c) 45kg de café em grão torrado tipo arábica gourmet, para espresso, ao preço de R$ 26,00/kg.
	77. Quanto aos equipamentos, assim como os insumos, encontram-se relacionados no Termo de Referência (item 4.3 e seguintes) . Estão corretamente definidos e quantificados, bem como restou demonstrada a preocupação do órgão com sua qualidade, bem como quanto à necessidade de reposição de itens danificados e daqueles deteriorados pelo próprio uso.
	78. A exemplo disso, tem-se, quanto ao fornecimento do café em pó, o seguinte requisito de qualidade (peça 24, p. 7) :
	'O café fornecido deverá ser torrado, de lª qualidade, com as seguintes características: 100% de café arábica, torra média, moagem média, blend com menos de 15% de grãos pretos, verdes e ardidos; acondicionado em embalagem aluminizada a vácuo, puro, tipo tijolo. O produto deverá ter data de fabricação máxima de trinta dias, com validade de doze meses, 'Selo de Pureza da ABIC' e certificado de autorização para uso do selo, atualizado e emitido pela ABIC.'
	79. No tocante ao valor de cada um dos postos de trabalho (garçom e copeira) , o Termo de Referência forneceu tabela de onde constam os respectivos valores unitários mensais de referência. O valor mensal orçado como referência para o posto de copeira foi fixado em R$ 4.038,07, enquanto que ao posto de garçom foi atribuído o valor de R$ 1.748,11, ambos mensais.
	80. Além do preço máximo mensal aceito por posto de trabalho, foram pré-estipulados os benefícios de direito de seus respectivos ocupantes, a exemplo do dia de pagamento do salário (quinto dia útil de cada mês) , a forma de pagamento, direito ao tíquete-alimentação e ao vale-transporte; fornecimento de uniformes.
	81. Pressupôs-se, inicialmente, como possível achado, que o termo de referência pudesse impedir a adequada identificação do objeto licitado e com isso influenciar negativamente nos preços propostos pelos licitantes. Todavia, não foi isso o que se verificou. Muito pelo contrário, a descrição do objeto é assertiva, visto que dotada de farto detalhamento no Termo de Referência, afastando, portanto, o que se supunha como possível achado.		
	IV, Inocorrência de restrições indevidas no que se refere à qualificação dos licitantes, que pudessem denotar direcionamento e de desclassificação ilegal de licitante
	82. A empresa Transur Recursos Humanos Ltda. detinha a nona melhor oferta do pregão e, nada obstante, logrou assinar contrato com a ANA, após a desclassificação de concorrentes que apresentaram propostas ainda mais baratas. 
	83. Diante disso, a Equipe conferiu os motivos que ensejaram a desclassificação das demais participantes, de modo a averiguar a possibilidade de direcionamento da licitação em favor da contratada, mediante restrições que pudessem ser consideradas irregulares, dirigidas às demais concorrentes, e o consequente comprometimento da concorrência entre os licitantes.
	84. Os dados colhidos para a seguinte análise foram extraídos da ata da primeira sessão de julgamento, iniciada em 10/9/2009 (peça 25) .
	85. Logo em princípio, a melhor oferta do pregão, de R$ 334.115,00, foi feita pela Skyserv Locação de Mão-de-obra Ltda. Todavia, a própria empresa requereu a desclassificação de sua proposta, alegando erro de digitação na composição de preços.
	86. A segunda melhor oferta, de R$ 350.000,00, foi feita pela Qualitymax Serviços e Tecnologia Ltda., cuja desclassificação foi motivada pela não apresentação da planilha de custos e pelo fato de não haver realizado a vistoria obrigatória do local dos serviços.
	87. A terceira melhor oferta foi da Lyon - Serviços Terceirizados Ltda., no valor de R$ 351.710,64, que, todavia, teve sua proposta recusada ante a não apresentação dos documentos de habilitação dentro do prazo fixado em edital, bem como ante a apresentação de atestado de capacidade técnica em desconformidade com o disposto no item 9.2, III, do edital. Aquela norma exigia que o objeto do atestado apresentado se coadunasse com o objeto da licitação.
	88. Na sequência, a quarta melhor oferta, R$ 375.129,50, coube à Singular Soluções e Serviços Gerais Ltda., que, assim como a oferta de sua predecessora imediata, foi recusada por haver apresentado atestado de capacidade técnica à margem do que exigia o edital.
	89. A Condor Consultoria e Administração Ltda. foi a quinta oferta recusada. Seu valor era de R$ 382.000,00. A recusa se deu em razão de sua planilha de formação de preços se encontrar em formato destoante do modelo apresentado no edital, bem como pelo fato de seus cálculos referentes a transporte e a auxílio-alimentação estarem em desconformidade com a legislação em vigor à época e com o que estabelece o Acórdão 190/2007-TCU-Plenário (Relator: Min. Ubiratan Aguiar) .
	90. Nas sexta e sétima colocações de melhores ofertas, encontravam-se a Paulista Serviços e Transportes Ltda. e a Esplan Serviços e Terceirização Ltda., cujo processo de desempate inerente às Microempresas e Empresas de Pequeno Porte (ME/EPP) resultou na classificação da Paulista Serviços e Transportes Ltda., pela proposta de R$ 386.989,93 (peça 26) . A Esplan Serviços e Terceirização Ltda. (sétima melhor oferta) não enviou as planilhas de formação de preços.
	91. A proposta da Paulista Serviços e Transportes Ltda. foi aceita pela ANA, que promoveu a adjudicação do objeto (peça 27) e homologou o resultado do pregão em favor daquela prestadora de serviços (peça 28) .
	92. Nada obstante já ter havido a homologação do certame, a Agência notificou a empresa sobre sua inscrição no Cadastro Informativo de Créditos não Quitados do Setor Público Federal (CADIN) , exigindo dela a adoção das medidas necessárias à regularização de sua situação junto àquele cadastro federal, como condição para assinatura do contrato e sob pena de adoção das medidas administrativas e judiciais cabíveis (peça 29) .
	93. Ante a omissão da Paulista Serviços e Transportes Ltda. quanto ao seu dever de sanar sua situação junto ao CADIN, a ANA não firmou o correspondente contrato e promoveu a convocação dos demais licitantes (peça 30) .
	94. Foram convocadas para apresentarem suas propostas, primeiramente, a sociedade empresária Power Clean Administradora de Serviços Terceirizados Ltda. (oitava melhor oferta) e, posteriormente, aquela que, ao final, com a oferta seguinte, de R$ 414.042,12, assinou o respectivo contrato, Transur Recursos Humanos Ltda. (peça 31) .
	95. A contratação da Transur Recursos Humanos Ltda. foi possível em decorrência da desclassificação da Power Clean Administradora de Serviços Terceirizados Ltda., que deixou de efetuar os ajustes na planilha de composição de custos que haviam sido requisitados pela Agência.
	96. Em que pese oito licitantes tenham sido desclassificados, por diferentes motivos, nenhum deles interpôs recurso administrativo ou mesmo apresentou intenção de recorrer. Apenas as empresas World Service Terceirização Ltda. e PH Serviços e Administração Ltda. o fizeram, com a intenção de obter a desclassificação da licitante vencedora.
	97. Vale recordar que a PH Serviços e Administração Ltda. foi uma das três empresas que participaram da pesquisa de mercado realizada pela ANA para o pregão ora em comento. Naquela oportunidade, o preço por ela informado foi de R$ 514.296,84, 24% superior à oferta vencedora da licitação, de R$ 414.042,12. Durante o pregão, porém, sua melhor oferta chegou a R$ 417.974,40, pouco acima da oferta vencedora.
	98. Conquanto o objeto licitado tenha sido adjudicado à nona melhor oferta, com indícios de que pudesse ter havido o comprometimento da concorrência entre os licitantes, o fato é que esses indícios não se confirmaram.
	99. Não foram observadas, pela equipe, restrições indevidas por ocasião da desclassificação das demais concorrentes. Os motivos das desclassificações foram, em geral, a perda de prazo para apresentação de documentos e a desconformidade de conteúdo ou de forma entre as exigências editalícias e os documentos e comprovantes apresentados pelas licitantes.
	100. A sessão de convocação das demais licitantes e de exame das propostas seguiu o procedimento regular prescrito na lei do pregão (Lei 10.520/2002) , que assim dispõe em seu art. 4º, XVI, verbis:
	'XVI - se a oferta não for aceitável ou se o licitante desatender às exigências habilitatórias, o pregoeiro examinará as ofertas subsequentes e a qualificação dos licitantes, na ordem de classificação, e assim sucessivamente, até a apuração de uma que atenda ao edital, sendo o respectivo licitante declarado vencedor;'
	101. Impende salientar que os motivos de desclassificação das predecessoras não foram examinados no mérito pela equipe, ante a inexistência nos autos de documentos que contivessem tais motivos.
	102. Em regra, quando as desclassificações são feitas com afronta à legislação e ao edital, as empresas desclassificadas interpõem recurso contra o ato administrativo que as impediu de seguir na licitação. Isso, no entanto, não se verificou no presente caso. Não houve recurso interposto por qualquer das licitantes predecessoras da vencedora.
	103. Enfim, não há registro nos autos de qualquer manifestação de inconformismo por parte das licitantes desclassificadas, o que leva a concluir pela sua aparente concordância quanto aos critérios de julgamento utilizados pela ANA para a escolha da Transur Recursos Humanos Ltda.
	104. Diante dos fatos acima relatados, não se tem, nos autos, indícios de que tenha ocorrido qualquer forma de restrição indevida à participação das demais concorrentes, com fins de direcionamento da licitação em favor da empresa contratada, nem de comprometimento da concorrência entre os licitantes, nem de problemas de lisura no julgamento das propostas, concluindo-se pela classificação legal da licitante vencedora do certame.
	V. O terceiro termo aditivo para a prorrogação da vigência do contrato ocorreu de acordo com o previsto na legislação
	105. A cronologia contratual se deu conforme os dados constantes da tabela abaixo.
	Tabela 5 - Cronologia do Contrato 42/ANA/2009
	Data do Documento
	Finalidade
	Preço Mensal
Garçom (R$) 
	Preço Mensal
Copeira (R$) 
	Preço Anual (R$) 
	Reajuste 
 (%) 
	Vigência

	16/12/2009
 (Contrato) 
	Contratação inicial
	2.226,79
	2.594,01
	414.042,12
	Não se aplica
	1º/1/2010
a
1º/12/2010

	8/12/2010
 (1º Termo Aditivo) 
	Prorrogação sem reajuste
	2.226,79
	2.594,01
	414.042,12
	0%
	1º/1/2011
 a 
31/12/2011

	3/2/2011
 (2º Termo Aditivo) 
	Acréscimo de 1 copeira e 2 garçons
 (sem reajuste) 
	2.226,79
	2.594,01
	498.630,92
	0%
	1º/1/2011
 a
1º/12/2011

	22/12/2011
 (3º Termo Aditivo) 
	Prorrogação com reajuste
	2.827,40
	3.110,55
	624.309,90
	25,20%
	1º/1/2012
a
1º/1/2013

	106. O terceiro termo aditivo serviu ao reajuste de preços por meio de repactuação, dentro da álea ordinária de recomposição financeira do contrato, com fundamento no disposto no art. 40, XI, da Lei 8.666/1993. A repactuação havida elevou em 25,2% os preços anteriormente firmados. Em princípio, pareceu à equipe se pudesse estar à frente da ocorrência de sobrepreço. Todavia, outros elementos de custo fizeram concluir pelo aparente acerto do índice repactuado, como explanado nas linhas seguintes, a partir dos dados constantes da Tabela 5 e de outros dados complementares.
	107. O preço inicialmente contratado, de R$ 414.042,12, foi estabelecido e aceito pelas partes contratantes e teve por fundamento os salários-base de garçom e de copeira vigentes no mês de abril de 2009, de R$ 752,95 e R$ 502,00, respectivamente, conforme acordo coletivo de trabalho daquelas categorias.
	108. Os respectivos preços do posto de trabalho de ambas as categorias, nos valores de R$ 2.226,79 (garçom) e de R$ 2.594,01 (copeira) , foram mantidos por dois anos, sem qualquer reajuste, fosse esse por meio de repactuação ou por meio de aplicação do índice oficial voltado à correção de insumos (IPCA) , conforme o previsto no parágrafo terceiro de sua cláusula oitava.
	109. Quando, finalmente, os preços dos postos de trabalho foram reajustados em 25,2%, em 22/12/2011, por meio do Terceiro Termo Aditivo, o valor dos salários-base das categorias de garçom e de copeira já se encontravam nos patamares de R$ 956,62 e de R$ 647,95 (peça 32) . Portanto, em termos percentuais, esses salários já estavam 27% e 29%, respectivamente, acima dos valores aplicados no contrato original, que eram, no ano de 2009, de R$ 752,95 (garçom) e de R$ 502,00 (copeira) (peça 33) .
	110. Em suma, em que pese o reajuste, por repactuação dos preços, tenha sido de 25,2%, os reajustes do salário-base de ambas as categorias, de 27% e de 29%, foram, ambos, superiores ao percentual de repactuação contratual ocorrida, não havendo, portanto, sob esse prisma, falar em sobrepreço ou em extrapolação do limite de 25% de que trata o art. 65 da Lei 8.666/1993.
	111. Outro fator de ponderação utilizado pela equipe foi o exame do índice de múltiplo do salário-base de ambas as categorias em comparação com o preço do posto de trabalho. Esse índice representa o número de vezes que o valor do posto de trabalho comporta o valor do salário-base (semelhante avaliação deste índice encontra-se registrada na Tabela 2 desta instrução) , conforme demonstrado na tabela abaixo:
	Tabela 6 - Índices múltiplos do salário-base em relação ao posto de trabalho
	Referência
	Garçom
	Copeira

	Salário-base 2009
	R$ 752,95
	R$ 502,00

	Posto de Trabalho 2009
	R$ 2.226,79
	R$ 2.594,01

	Índice de Múltiplo
	2,96
	5,17

	Salário-base 2012
	R$ 647,95
	R$ 956,62

	Posto de Trabalho 2012
	R$ 2.827,40
	R$ 3.110,55

	Índice de Múltiplo
	2,95
	4,8

	112. Tomando-se por base os valores pertinentes ao garçom, observa-se que o valor do posto de trabalho, de R$ 2.226,79, no contrato original, firmado em 16/12/2009, era 2,96 vezes superior ao salário da categoria, de R$ 752,95. Passados dois anos, o terceiro termo aditivo ao contrato atribuiu novo valor àquele posto de trabalho, mediante o reajuste de 25,2%, atualizando-o para R$ 2.827,40. Inobstante o percentual de reajuste tenha parecido consideravelmente significativo, o fato é que o novo índice de múltiplo (2,95) referente ao posto de garçom em 2102 restou inferior ao índice, de 2,96, aferido em 2009.
	113. De forma semelhante, o índice de múltiplo referente ao posto de copeira em 2012 (4,8) , revela-se inferior ao índice correspondente àquele mesmo posto em 2009 (5,17) .
	114. Portanto, é possível concluir que, nada obstante o contrato tenha sido repactuado em 25,2%, os valores dos postos de trabalho revelaram-se menores do que aqueles fixados no contrato original, quando comparados com o valor do salário-base das categorias.
	115. O reajuste de 25,2% foi fruto da ausência de qualquer forma de atualização nos preços ao longo de dois anos de contrato. O longo tempo sem aumento decerto provocou acúmulo de custos em desfavor da contratada, que, mais tarde, se refletiu no dito percentual.
	116. Frise-se, ademais, que, não fosse apenas pelas razões já expostas, o reajuste havido, elevando o preço global, foi ainda motivado pelo quantitativo de mão-de-obra, que se alterou em 20% ao longo do contrato, de quinze para dezoito profissionais, objeto do segundo termo aditivo, publicado em 3/2/2011. 
	117. Enfim, pelos motivos acima explanados, conclui-se pela inexistência de elementos nos autos que permitam infirmar a ocorrência de sobrepreço oriundo do terceiro termo aditivo.
	VI. Não configuração de débito
	118. O Acórdão 11582/2018-TCU-Segunda Câmara, que determinou a conversão da representação na presente TCE, também determinou que fosse apurado o valor do dano ao erário decorrente de eventual superfaturamento no Contrato 42/ANA/2009 para, cumulativamente com o débito sob o valor de R$ 150.000,00, resultante da condenação trabalhista da ANA ao pagamento de multa judicial, promover a citação dos responsáveis.
	119. A partir da determinação acima, a equipe buscou confirmar a suspeita da eventual ocorrência de superfaturamento e de configuração de débito proveniente da sobredita condenação trabalhista.
	120. Quanto aos indícios de superfaturamento, o exame promovido pela equipe sobre tal matéria, objeto de análises anteriores nesta instrução, dá conta da inocorrência da irregularidade antes suspeitada, já que os preços praticados sempre estiveram compatíveis com a faixa de mercado, tanto na origem da contratação quanto nas ocasiões de renovação do contrato. Ao contrário, houve vantagem para a Administração, visto que se manteve o preço original dos serviços e produtos quando da primeira renovação (primeiro termo aditivo) e a redução relativa do preço contratual quando da segunda renovação (terceiro termo aditivo) , como acima já amplamente relatado e explanado nesta instrução.
	121. Enfim, os exames procedidos pela equipe não permitem que se conclua pela ocorrência de sobrepreço ou de superfaturamento na execução do Contrato 42/ANA/2009.
	122. Quanto à possível configuração de débito proveniente da condenação judicial da ANA ao pagamento de R$ 150.000,00, segue adiante o exame da matéria.
	123. Preliminarmente, importante que se defina o termo débito. Em sua acepção mais ampla, 'débito' inclui toda e qualquer forma de dívida, incluindo aquelas provenientes de aplicação de multa. Todavia, o conceito que se deve ter no caso em concreto é aquele mais estrito, relativo tão somente aos casos de dano configurado ao Erário. A razão disso é o fato de que o pagamento que o caracterizaria, em desfavor dos responsáveis, não seria o pagamento da multa judicial, em si, mas a redução de numerário dos cofres públicos resultante da obrigação pecuniária, de caráter punitivo, de responsabilidade direta e exclusiva da Agência.
	124. Dano ao erário não é conceituado pela Lei Orgânica deste Tribunal nem tampouco pela Constituição Federal, que apenas o mencionam como um conceito já plenamente conhecido do intérprete. No entanto, seu conceito pode ser encontrado na Lei de Improbidade Administrativa (Lei 8.429/1992) , que o define, em seu art. 10, ao tratar dos atos que causam prejuízo aos cofres públicos, distinguindo-os daqueles que, muito embora também configurem atos administrativos, não causam dano ao erário.
	125. A Lei 8.429/1992 já foi aplicada recentemente por este Tribunal para conceituar dano ao erário, por ocasião da prolação do Acórdão 4497/2017-TCU-Segunda Câmara, Relator: Min. José Múcio Monteiro. Do relatório que serviu à fundamentação de sua parte dispositiva, consta que
	' (...) dano ao erário é a perda patrimonial, desvio, apropriação, malbaratamento ou dilapidação dos bens ou haveres públicos. Contudo, o conceito exige o elemento subjetivo (dolo ou culpa) (...) '
	126. A bem da verdade, a acepção acima foi extraída do disposto no art. 10 da citada Lei de Improbidade, segundo o qual:
	'Constitui ato de improbidade administrativa que causa lesão ao erário qualquer ação ou omissão, dolosa ou culposa, que enseje perda patrimonial, desvio, apropriação, malbaratamento ou dilapidação dos bens ou haveres das entidades referidas no art. 1º desta lei (...) .'
	127. A interpretação do dispositivo legal acima transcrito permite concluir que a lesão ao erário só pode ser assim considerada se o ato comissivo ou omissivo houver causado efetivo prejuízo aos cofres públicos, na forma de perda patrimonial e situações do gênero. Não basta, dessarte, a simples ameaça ou o mero potencial de lesão. À vista disso, fato é que, sem os efeitos lesivos do ato, impossível concluir pela ocorrência do dano.
	128. No caso vertente, a multa não foi paga pela ANA. A obrigação resultante de sua condenação é objeto de execução judicial, ainda sem registro de adimplemento por parte da devedora, segundo pesquisa realizada pela equipe, com o número do respectivo processo executivo (ACP-0000389-91.2013.5.10.0012) junto ao seguinte endereço digital junto ao site do Tribunal Regional do Trabalho na Internet (peça 15) : https://pje.trt10.jus.br/consultaprocessual/home.
	129. Uma vez que ainda não foi adimplida, juridicamente o débito não existe. Não havendo débito, também não há como imputar responsabilidade aos agentes públicos do órgão em comento. Não faria sentido promover-lhes a citação para indenizarem os cofres públicos de importância ainda nem mesmo desembolsada pelo órgão a que servem.
	130. Nada obstante, seria de bom alvitre que se promovesse o monitoramento do processo judicial executivo trabalhista, que tem por objeto o pagamento da multa pela Agência. Seria a forma de, se for o caso, retomar, futuramente, o exame da matéria. Seria, outrossim, o momento de se proceder à avaliação da conduta dos responsáveis, momento esse em que se poderia avaliar a pertinência da inclusão, no rol de responsáveis pelo dano ao erário, do membro da Procuradoria-Geral Federal que deixou transcorrer em branco o prazo do recurso então cabível. 
	131. Para isso, propõe-se encaminhar cópia da deliberação ao controle interno do Ministério do Desenvolvimento Regional, para que acompanhe o deslinde do caso e, caso preciso, adote as providências necessárias para quantificação do débito e identificação dos responsáveis, instaurando a devida tomada de contas especial.
	132. Diz-se da possível responsabilização do mencionado procurador federal, uma vez que a multa foi motivada por mais de uma razão, a saber: a) pela conduta negligente da ANA, na opinião da Justiça do Trabalho de segundo grau; e b) pela conduta negligente da Procuradoria-Geral Federal junto à Agência Nacional de Águas, na opinião da ANA. 
	133. Portanto, ainda que caso o débito já houvesse se configurado, com seu efetivo pagamento, restaria, outrossim, a necessidade de se avaliar a culpa do procurador federal que teria deixado esgotar o prazo recursal e, assim, deixado precluir a pretensão da ANA.
	Conclusão
	134. A conversão do processo de representação em TCE teve por motivação a pressuposição de ocorrência de dano ao erário por superfaturamento e pela condenação da Administração ao pagamento de multa judicial.
	135. As determinações feitas pela egrégia Segunda Câmara, por meio do Acórdão 11.582/2018, para apuração de tais pressupostos, foram plenamente atendidas pela equipe quando dos trabalhos de inspeção realizados junto à Agência Nacional de Águas. 
	136. Tendo em vista que o exame das ocorrências que ensejaram a instauração da presente tomada de contas especial evidenciou a ausência de pressupostos de constituição e de desenvolvimento válido e regular do processo, diante da ausência de débito, cabe propor, desde logo, o apensamento definitivo dos autos ao processo originador, sem julgamento de mérito, com fins de encerramento da TCE, nos termos do art. 212 do RI/TCU. 
	137. Inobstante a proposta de encerramento da TCE, entende-se, ainda, pela necessidade de se dar prosseguimento à apreciação das razões de justificativa apresentadas pelos responsáveis, nos moldes da instrução constante da peça 73 dos autos da representação ensejadora da TCE (TC Processo 010.340/2016-5) , após a inversão de apensamento dos processos em tela, mediante o desapensamento do processo originador da TCE e o apensamento desta ao processo de representação, por força do disposto no art. 42 c/c os arts. 37 e 38, todos da Resolução TCU 259/2014.
	138. Outrossim, quanto à matéria atinente ao pressuposto dano ao erário, seja encaminhada cópia da deliberação a ser proferida e dos respectivos relatório e voto à Unidade de Auditoria Interna (AUD) da ANA, com vistas a que acompanhe o desenvolvimento da ação judicial de execução trabalhista, verifique a efetiva ocorrência do pagamento da multa imposta à agência e, se for o caso, quantifique o valor devido, identifique os responsáveis e instaure a devida tomada de contas especial.
	Proposta de encaminhamento
	139. Diante de todo o exposto, propõe-se:
	a) desapensar o processo de representação originador da presente TCE (TC Processo 010.340/2016-5) , reabrindo-o, e apensar, em definitivo, a TCE ao originador, invertendo-se, assim, os apensamentos e encerrando-se a TCE, consoante estabelece o art. 42 c/c os arts. 37 e 38, todos da Resolução TCU 259/2014, ante a ausência de pressupostos de constituição e de desenvolvimento válido e regular do processo, considerando-se a impossibilidade de confirmação da existência do débito nos autos, com fundamento no art. 1º, inciso I, da Lei 8.443/1992 c/c os arts. 169, inciso VI, e 212 do Regimento Interno do TCU; 
	b) determinar à Selog que dê continuidade à instrução do processo de representação TC Processo 010.340/2016-5;
	c) encaminhar à Unidade de Auditoria Interna (AUD) da ANA cópia da deliberação a ser proferida, além dos respectivos relatório e voto, para que acompanhe o desenvolvimento da ação de execução trabalhista em trâmite no Tribunal Regional do Trabalho da 10ª Região (ACP-0000389-91.2013.5.10.0012) , verifique a efetiva ocorrência do pagamento da multa imposta à Agência Nacional de Águas, e, se for o caso, adote as providências necessárias para quantificação do débito e identificação dos responsáveis, instaurando a devida tomada de contas especial, se preciso;
	d) encaminhar à SecexAgroAmbiental cópia da deliberação a ser proferida, além dos respectivos relatório e voto, para ciência e avaliação quanto à conveniência e à oportunidade de se promover o monitoramento da matéria nas contas da ANA e de se adotar outras medidas que entenda pertinentes;
	e) informar à Procuradoria Regional do Trabalho da 10ª Região (PRT-10) , ao Ministro de Estado do Desenvolvimento Regional e à Agência Nacional de Águas que o conteúdo da deliberação que vier a ser proferida poderá ser consultado no endereço www.tcu.gov.br/acordaos."
3.	Enfim, por intermédio da Exma. Sra. Procuradora-Geral Cristina Machado da Costa e Silva, o MPTCU anuiu, em cota singela (Peça 39) , à referida proposta da unidade técnica.
4.	Foi apensado ao presente feito, contudo, o TC Processo 010.340/2016-5 por força do aludido Acórdão 11582/2018-TCU-Segunda Câmara diante da conversão do referido processo de representação na presente tomada de contas especial.
É o Relatório.

8.1. Diego Vasconcelos Costa (OAB-DF 32.339), entre outros, representando Luiz Paulo Garcia Parente Filho;
8.2. Ricardo Guimarães Uhl (OAB-SP 232.280), representando Paulo Rodrigues Vieira.

Procuradora-Geral Cristina Machado da Costa e Silva.

TOMADA DE CONTAS ESPECIAL AUTUADA A PARTIR DA CONVERSÃO DO PROCESSO DE REPRESENTAÇÃO SOB O TC 010.340/2016-5. AGÊNCIA NACIONAL DE ÁGUAS (ANA). ACÓRDÃO 11.582/2018-2ª CÂMARA. IRREGULARIDADES NA CONDUÇÃO DO CONTRATO N.º 42/ANA/2009. CONDENAÇÃO JUDICIAL DA AGÊNCIA REGULADORA PARA O PAGAMENTO DE INDENIZAÇÃO POR DANOS COLETIVOS EM FACE DA FALTA DE FISCALIZAÇÃO DO CUMPRIMENTO DAS OBRIGAÇÕES TRABALHISTAS POR PARTE DA EMPRESA PRESTADORA DOS SERVIÇOS. PROSSEGUIMENTO DO FEITO, NO PRESENTE MOMENTO, PARA O EFETIVO CUMPRIMENTO DO ACÓRDÃO 11.582/2018-2ª CÂMARA. CITAÇÃO DOS RESPONSÁVEIS. DETERMINAÇÃO. COMUNICAÇÃO.

TOMADA DE CONTAS ESPECIAL (TCE)

Secretaria de Controle Externo de Aquisições Logísticas (Selog).

Trata-se de tomada de contas especial autuada a partir da conversão do processo de representação por força do Acórdão 11.582/2018 proferido pela 2ª Câmara do TCU no bojo do TC Processo 010.340/2016-5 (ora apensado) , diante dos indícios de irregularidade na condução do Contrato n.º 42/ANA/2009 celebrado, em 16/12/2009, entre a Agência Nacional de Águas (ANA) e a Transur Recursos Humanos Ltda. (atual FR Recursos Humanos Ltda.) para a prestação dos serviços de copeiragem e garçom, com o fornecimento de material e insumos, sob o valor total de R$ 414.042,12.
2.	O referido Acórdão 11.582/2018 foi prolatado pela 2ª Câmara do TCU nos seguintes termos:
	" (...) 9.1. conhecer da presente representação, já que satisfeitos os requisitos de admissibilidade previstos no art. 237, I, do RITCU, para convertê-la em tomada de contas especial, nos termos do art. 47 da Lei n.º 8.443, de 1992;
	9.2. determinar que, no âmbito da referida tomada de contas especial, a Secretaria de Controle Externo de Aquisições Logísticas adote as seguintes medidas:
	9.2.1. promova, no prazo de até 90 (noventa) dias, as diligências e as inspeções necessárias junto à Agência Nacional de Águas para verificar a regularidade dos preços inerentes ao Contrato nº 42/ANA/2009 em comparação com os preços no mercado local, além da regularidade do procedimento licitatório atinente ao referido contrato, devendo se manifestar expressa e conclusivamente sobre todas as irregularidades anunciadas neste processo e, especialmente, sobre as seguintes questões:
	9.2.1.1. a regularidade, ou não, do certame sob os aspectos da competitividade, da adequabilidade das propostas dos licitantes e da lisura no julgamento das propostas;
	9.2.1.2. a compatibilidade, ou não, dos preços pactuados no referido contrato em relação aos preços praticados no mercado local, indicando as fontes de pesquisa e as referências de preços utilizadas para cada item de serviço;
	9.2.2. apure o valor do dano ao erário decorrente do eventual superfaturamento no Contrato nº 42/ANA/2009 para, cumulativamente com o débito sob o valor de R$ 150.000,00 (apurado nos autos em decorrência da condenação judicial da ANA ao pagamento de indenização por danos coletivos) , promover a citação de Paulo Rodrigues Vieira (diretor) , Luiz Paulo Garcia Parente Filho (chefe da Divisão de Recursos Logísticos) , Luís André Muniz (superintendente de Administração, Finanças e Gestão de Pessoas) e Igor Luís Pereira Martins (gestor do contrato) , entre outros eventuais responsáveis, nos termos dos arts. 11 e 12, II, da Lei nº 8.443, de 1992, e do art. 202, II, do RITCU, de sorte que, no prazo de 15 (quinze) dias, recolham o valor do débito apurado nos autos, com a devida atualização monetária, sem prejuízo de apresentarem as suas alegações de defesa em relação a todas as irregularidades anunciadas nos autos;
	9.2.3. promova a subsequente instrução de mérito para a suscitada tomada de contas especial, no prazo de 90 (sessenta) dias contados do término do prazo fixado pelo item 9.2.1 deste Acórdão, devendo subsequentemente submeter o aludido feito ao MPTCU, nos termos do art. 62, III, do RITCU; e
	9.2.4. envie a cópia deste Acórdão, acompanhado do Relatório e da Proposta de Deliberação que o fundamenta, à Procuradoria Regional do Trabalho da 10ª Região (PRT-10) , para ciência, e aos correspondentes responsáveis, para facilitar a respectiva resposta à citação em sintonia com o item 9.2.2 deste Acórdão.
	9.3. comunicar a adoção da medida proposta no item 9.1. ao Ministro de Estado do Meio Ambiente, conforme art. 198, parágrafo único, do Regimento interno."
3. 	De todo modo, após a análise final do feito, a Selog propôs, entre outras medidas, o desapensamento do referido processo de representação autuado sob o TC Processo 010.340/2016-5, reabrindo-o, e o definitivo apensamento do presente TC Processo 041.023/2018-8 ao aludido processo, encerrando a presente TCE, ante a suposta ausência dos pressupostos de constituição e de desenvolvimento válido e regular do processo a partir da cogitada impossibilidade de confirmação da subsistência do correspondente débito, sem prejuízo de determinar que a Selog dê continuidade à instrução da aludida representação autuada sob o TC Processo 010.340/2016-5, tendo o MPTCU anuído à essa proposta.
4. 	O TCU deve pedir licença, contudo, para discordar da unidade técnica e do MPTCU, passando, assim, a pugnar pelo efetivo prosseguimento do presente feito em prol do fiel cumprimento do aludido Acórdão 11582/2018-TCU-Segunda Câmara.
5. 	Eis que a Selog assinalou a análise sobre as cópias dos seguintes processos administrativos:
	(a) Contrato n.º 42/ANA/2009, com o seu respectivo Pregão n.º 15/2009, dentro do Processo Administrativo n.º 02501.000992/2009-04 dividido em nove volumes, estando aberto de 24/7/2009 até o presente momento, já que não teria sido encerrado;
	(b) procedimentos de pagamento efetuados ao longo do referido contrato em prol da empresa contratada dentro do Processo Administrativo n.º 02501.000207/2010-49, tendo sido aberto em 23/2/2010, mas, no presente momento, estaria arquivado; e
	(c) sindicância interna promovida pela ANA dentro do Processo Administrativo n.º 02501.001858/2016 para apurar as responsabilidades em função da multa aplicada pela Justiça do Trabalho.
6. 	A Selog assinalou, no entanto, que, a partir da análise dos referidos documentos, sobressairia a suposta regularidade do certame e do subsequente contrato sob os aspectos da competitividade, adequabilidade das propostas dos licitantes e lisura no julgamento das propostas, além da eventual compatibilidade dos preços pactuados no referido contrato em relação aos preços praticados no mercado local.
7. 	Ao discorrer, então, sobre o eventual dano ao erário, a unidade técnica indicou que a referida análise não teria resultado na revelação de sobrepreço ou superfaturamento no Contrato n.º 42/ANA/2009, ao passo que os indícios de dano ao erário pela condenação judicial da ANA ao pagamento de R$ 150.000,00 não restariam supostamente configurados em face de essa multa ainda não ter sido paga, já que essa obrigação estaria em execução judicial e, ainda, sem o registro de adimplemento por parte da devedora, a partir da pesquisa realizada sobre o respectivo processo executivo (ACP-0000389-91.2013.5.10.0012) junto ao site do TRT da 10ª Região.
8. 	Por esse prisma, ao vislumbrar que a aludida dívida ainda não teria sido paga, a Selog passou a cogitar que o débito não subsistiria e, desse modo, não deveria ser imputada a responsabilidade em desfavor dos agentes públicos para repararem o erário. 
9.	A unidade técnica também suscitou a suposta ausência dos pressupostos de constituição e de desenvolvimento válido e regular do processo, diante dessa suposta ausência de débito, sugerindo o apensamento definitivo da presente TCE ao processo original de representação, sem o julgamento de mérito, nos termos do art. 212 do RITCU; tendo a Selog sugerido, contudo, o prosseguimento da aludida representação para a posterior apreciação das razões de justificativa apresentadas pelos responsáveis, em sintonia com o parecer à Peça 73 do TC Processo 010.340/2016-5.
10. 	Ocorre, no entanto, que a subsistência do aludido dano ao erário decorreria da aludida condenação judicial já em processo de execução, sobressaindo, por aí, a plena eficácia do correspondente débito, e, assim, o TCU deve determinar o prosseguimento da presente TCE com vistas a promover a citação de todos os responsáveis sob o valor de R$ 150.000,00 diante da condenação judicial em desfavor da ANA para o pagamento da suscitada indenização pelos danos coletivos, como já determinado, aliás, pelo Acórdão 11582/2018-TCU-Segunda Câmara.  
11.	Por outro lado, a proposta de aplicação da eventual multa legal no bojo do referido TC Processo 010.340/2016-5 (ora apensado) deverá ser analisada, posteriormente, em conjunto com o julgamento de mérito da presente tomada de contas especial.
12.	Em face, portanto, dos elementos de convicção até aqui obtidos neste processo, o TCU deve determinar o célere prosseguimento do presente processo de TCE para, entre outras eventuais pessoas, promover a referida citação dos aludidos responsáveis, diante do débito original sob o valor de R$ 150.000,00 a partir da condenação judicial imposta em desfavor da ANA para o suscitado pagamento de indenização pelos danos coletivos, em consonância, também, com o Acórdão 11582/2018-TCU-Segunda Câmara.
	Ante o exposto, pugno pela prolação do Acórdão ora submetido a este Colegiado.
TCU, Sala das Sessões, em 27 de outubro de 2020.
Ministro-Substituto ANDRÉ LUÍS DE CARVALHO 
Relator